ACORDAO-COMPLETO-2489274

ACÓRDÃO 9842/2021 ATA 25/2021 - PRIMEIRA CÂMARA

VISTOS, relatados e discutidos estes autos de Admissão, os Ministros do Tribunal de Contas da União, reunidos em Sessão da 1ª Câmara, ante as razões expostas pelo Relator, e com fundamento nos arts. 1º, inciso V, e 39, inciso II, ambos da Lei 8.443, de 16 de julho de 1992, c/c o art. 259, inciso II, do Regimento Interno desta Corte de Contas, ACORDAM em:
9.1. considerar ilegal o ato constante da peça 3, relativo à admissão de Valdomiro Marinho Neto, negando-lhe o correspondente registro, nos termos do art. 260, § 1º, do Regimento Interno desta Corte de Contas;
9.2. determinar à Caixa Econômica Federal que acompanhe o deslinde da Ação Pública Civil 0000059-10.2016.5.10.0006, em sede recursal, e, caso o resultado seja em desfavor do interessado, torne sem efeito o ato de sua admissão, com o subsequente cadastramento do respectivo desligamento no sistema e-Pessoal;
9.3. dar ciência desta deliberação ao órgão de origem e ao interessado;
9.4. determinar à Sefip que:
9.4.1. acompanhe o deslinde da Ação Pública Civil 0000059-10.2016.5.10.0006 no TRT da 10 Região; e
9.4.2. arquive os autos.

Pessoal: Ato de Admissão da unidade emissora Caixa Econômica Federal, enviado ao TCU pela unidade de controle interno CONTROLADORIA-GERAL DA UNIÃO para fins de análise e julgamento.

Primeira Câmara

Caixa Econômica Federal.

3. Interessado: Valdomiro Marinho Neto, CPF XXX.262.577-XX.

13.1. Ministros presentes: Walton Alencar Rodrigues (Presidente), Benjamin Zymler e Jorge Oliveira.
13.2. Ministro-Substituto convocado: Augusto Sherman Cavalcanti (Relator).
13.3. Ministro-Substituto presente: Weder de Oliveira.

AUGUSTO SHERMAN

Cuidam os presentes autos da admissão de Valdomiro Marinho Neto, conforme os termos constantes da peça 3, cujo ato foi encaminhado ao Tribunal por intermédio do sistema Sisac, na sistemática definida na IN 78/2018, com parecer do órgão de Controle Interno pela legalidade. 
2.	A unidade técnica, ao analisar os fundamentos legais da admissão bem como as informações prestadas pelo órgão do controle interno, lavrou a instrução vista à peça 5, adiante parcialmente transcrita, com eventuais ajustes de forma:
" (...) 
EXAME TÉCNICO
Procedimentos aplicados
3.	Os procedimentos para exame, apreciação e registro de atos de pessoal encontram-se estabelecidos na Instrução Normativa TCU 78/2018 e na Resolução TCU 206/2007. Essas normas dispõem que os atos de pessoal disponibilizados por meio do e-Pessoal devem ser submetidos previamente a críticas automatizadas, com base em parâmetros predefinidos.
4.	As críticas das informações cadastradas na etapa de coleta do ato foram elaboradas e validadas levando-se em conta as peculiaridades de cada ato. Os itens verificados nessa etapa são inerentes a dados cadastrais, fundamentos legais, mapa de tempo, ficha financeira, assim como eventuais ocorrências de acumulação. Trata-se de verificações abrangentes, minuciosas e precisas e sem a necessidade de ação humana e, portanto, menos suscetível a falhas. As críticas aplicadas estão discriminadas no sistema, no Menu e-Pessoal, opção 'Crítica', que podem ser acessadas mediante concessão de perfil específico a servidores do TCU responsáveis pela análise.
5.	Além das críticas automatizadas, há verificação humana adicional no caso de haver alertas do sistema ou informações não formatadas, como esclarecimentos do gestor ou do controle interno.  
6.	As críticas também consideram os registros do Sistema Integrado de Administração de Recursos Humanos (Siape) . O Siape disponibiliza informações atualizadas sobre as parcelas que integram os proventos, diferentemente, portanto, do e-Pessoal, que informa as parcelas no momento do registro do ato. 
7.	Essa confrontação com o Siape fornece uma visão atual e verdadeira da situação, o que permite descaracterizar irregularidades e inconsistências que, embora constantes do e-Pessoal, já foram corrigidas.
8.	As verificações detectadas nos atos encontram-se discriminadas na aba de pendências de cada ato no sistema e-Pessoal, bem como nos espelhos dos atos contemplados por esta instrução.
Exame das Constatações
9.Ato: 126322/2019 - Interessado: VALDOMIRO MARINHO NETO - CPF: XXX.262.577-XX
9.1.Parecer do Controle Interno: considerar o ato Legal.
Constatação e análise: 
9.2.1. Ato com anexo do tipo sentença judicial (ACP 0000059-10.2016.5.10.0006) .
Justificativa do Gestor de Pessoal: Não há. Verificação efetuada no âmbito do TCU.
Análise do Controle Interno:  Não há. Verificação efetuada no âmbito do TCU.
Análise da Equipe Técnica: Ilegal
Trata-se de ação civil pública impetrada pelo Ministério Público Federal da 10ª Região em desfavor da Caixa Econômica Federal, na qual alegou que a Caixa não tem observado princípios constitucionais, especialmente os previstos no artigo 37 da Constituição Federal, na realização de seus concursos públicos, ferindo a transparência ao lançar apenas editais com previsão de cadastro reserva ou vagas irrisórias. Narrou também que os concursos realizados em 2014 estavam na iminência de vencer o prazo de validade sem que fosse tornado público o quantitativo de vagas disponíveis ou cronograma de convocações. Preocupado com o risco de preterição na ordem de convocação, em virtude de ações individuais de candidatos que buscavam a contratação, requereu liminar para que a validade do concurso fosse prorrogada indefinidamente até o julgamento da ação e a proibição de que a Caixa publicasse novos editais de concursos públicos com a previsão apenas de cadastro reserva ou vagas irrisórias. Sentença de 6/10/2016, anexa ao ato enviado ao TCU, confirmou a tutela anteriormente concedida. O processo ainda está em andamento, em grau de recurso no TRT-10.
A admissão foi realizada após o prazo de validade previsto no edital que regeu o certame, com fundamento na decisão judicial que prorrogou aquele prazo até o trânsito em julgado, o que impossibilita a apreciação do ato de admissão pela legalidade.
9.3.O quadro resumo de ocorrências e, quando for o caso, o detalhamento da norma legal e da jurisprudência para a inconsistência acima elencada encontra-se no anexo II dessa instrução. 
9.4. Encaminhamento do ato: 
9.4.1.Considerar ILEGAL e recusar registro do ato de Admissão de VALDOMIRO MARINHO NETO do quadro de pessoal do órgão/entidade Caixa Econômica Federal, com base nos arts. 71, inciso III, da Constituição Federal, 1º, inciso V, e 39, inciso II, da Lei 8.443/1992 e 260, § 1º, do Regimento Interno.
9.4.2.Com fulcro no art. 262, caput, do Regimento Interno deste Tribunal e dos art. 4º, 5º e § 1º do art. 6º da Resolução-TCU 315/2020, determinar à Caixa Econômica Federal que acompanhe os desdobramentos da Ação Civil Pública 00059-10-2016-5-10-0006, em trâmite na Justiça Trabalhista da 10ª Região, e, adote as medidas pertinentes em caso de desconstituição da sentença que estendeu por prazo indeterminado a validade do concurso público regido pelo Editais 001/2014NM e 001/2014NS, torne sem efeito seu ato de admissão nos quadros da entidade, bem como providencie o cadastramento do respectivo desligamento no sistema e-Pessoal.
CONCLUSÃO
10.	A abrangência e a profundidade das verificações levadas a efeito fundamentam convicção de que o ato 126322/2019 pode ser apreciado pela ilegalidade, em razão das irregularidades apontadas no item Exame das Constatações desta instrução, que representam afronta à legislação e à jurisprudência de referência.
11.	O aludido ato deu entrada neste Tribunal há menos de cinco anos, não sendo aplicável, portanto, o procedimento de contraditório e ampla defesa determinado pelo Acórdão 587/2011-TCU-Plenário.
	(...) ".
4.	O Ministério Público, neste ato representado pela Procuradora-Geral Cristina Machado da Costa e Silva, mediante sucinto Parecer espelhado à peça 7, manifestou-se de acordo com a Sefip.
	É o Relatório.

não há.

Procuradora-Geral Cristina Machado da Costa e Silva.

PESSOAL. ATO DE ADMISSÃO. PRORROGAÇÃO DA VALIDADE DE CONCURSO PÚBLICO POR TEMPO INDETERMINADO ESTABELECIDA JUDICIALMENTE. ILEGALIDADE E NEGATIVA DE REGISTRO. POSSIBILIDADE DE SUBSISTÊNCIA DA ADMISSÃO ENQUANTO MANTIDA A DECISÃO JUDICIAL. DETERMINAÇÃO. CIÊNCIA.

ATOS DE ADMISSÃO (ADS)

Secretaria de Fiscalização de Integridade de Atos e Pagamentos de Pessoal e de Benefícios Sociais (Sefip).

Versam os presentes autos acerca da Admissão de Valdomiro Marinho Neto, promovida pela Caixa Econômica Federal. 
2.	A unidade técnica instrutiva pugnou pela ilegalidade da admissão e negativa de registro do respectivo ato, proposta a que anuiu a representante do Ministério Público, tudo nos termos dos pareceres precedentes. 
3.	A questão tratada nos autos se refere ao concurso público realizado pela Caixa Econômica Federal regido pelos Editais 001/2014-NM e 001/2014-NS, para formação de cadastro reserva, cuja validade (16/6/2015) , foi postergada por força de decisão judicial movida em desfavor da CEF no âmbito da Ação Pública Civil 0000059-10.2016.5.10.0006 (6ª Vara do Trabalho do Distrito Federal) , cujo processo se encontra em fase recursal no TRT da 10ª Região.
4.	A prorrogação da validade do certame teria ocorrido em razão da não convocação dos aprovados dentro das vagas estabelecidas no art. 50 da Convenção Coletiva do Trabalho (duas mil) , bem como da contratação de empregados terceirados em detrimento dos candidatos aprovados no cadastro de reserva, o que consubstanciaria descumprimento do disposto no sobrecitado dispositivo da CCT, conforme os termos da decisão judicial anexada aos autos (peças 3/5) . 
5.	A data de validade do concurso, sem a intervenção do Judiciário, seria 16/6/2016, o que vem a denotar que as contratações se deram além da data fixada nos editais, fato que configura a irregularidade que deu lugar aos pareceres precedentes pela ilegalidade das admissões. 
6.	Todavia, malgrado a negativa de registro desses atos, em situações análogas esta Corte de Contas tem deixado de adotar providências para a cessação do vínculo dos empregados com a empresa, até porque a ação judicial que tem dado suporte às admissões em relevo, ainda não teve seu trânsito em julgado. Trago como precedentes os Acórdãos 7135/2014, 7464/2014, 7882/2014, 671/2015, 1140/2015, 2595/2015, 3091/2015, 3251/2015, 3618/2015 e 3503/2016, todos da Primeira Câmara, de relatoria do Ministro Benjamin Zymler, Acórdão 3713/2019-TCU-Segunda Câmara, de relatoria da Ministra Ana Arrais, e Acórdão 8779/2020-TCU-Primeira Câmara, de relatoria do Ministro Bruno Dantas.
7.	A propósito, a Caixa Econômica Federal encaminhou recentemente ofício a este relator, informando que o TRT da 10ª Região deu pelo provimento parcial ao recurso por ela interposto, decidindo, entre outras questões, manter resguardados "os direitos dos empregados admitidos por força da antecipação da tutela deferida na primeira instância, de permanecerem no cargo" (grifos nossos) . Essa decisão  ainda não transitou em julgado, fato esse que não altera, no momento, o entendimento fixado por este Tribunal quanto à questão em apreço, restando determinar à Caixa Econômica Federal que acompanhe o deslinde da Ação Pública Civil 0000059-10.2016.5.10.0006, em sede recursal, até final resolução, e, caso o resultado seja em desfavor dos interessados, torne sem efeito os atos de suas admissões, com o subsequente cadastramento dos respectivos desligamentos no sistema e-Pessoal.
8. 	Assim, entendo que no lastro do entendimento manifestado por esta Corte de Contas conforme precedentes colacionados, a admissão ora em apreço deve ser considerada ilegal com negativa de registro do ato correspondente, sem prejuízo da determinação acima indicada.
Pelo exposto, acolhendo a proposta alvitrada pela unidade técnica a que anuiu a representante do Ministério Público, manifesto-me por que o Tribunal aprove o Acórdão que ora submeto a esse Colegiado.
TCU, Sala das Sessões, em 20 de julho de 2021.
AUGUSTO SHERMAN CAVALCANTI 
Relator